【裁判字號】    94,訴,721
【裁判日期】    950207
【裁判案由】    分配表異議之訴
【裁判全文】
臺灣彰化地方法院民事判決  94年度訴字第721號
原      告  丁○○
                      號
訴訟代理人  薛梁律師
            丙○○
被      告  彰化縣二林鎮農會
法定代理人  乙○○
訴訟代理人  甲○○
被      告  戊○○○○○○
上列當事人間分配表異議之訴事件，本院於民國95年1月19日言
詞辯論終結，判決如左：
    主  文
原告之訴駁回。
訴訟費用由原告負擔。
    事實及理由
一、按訴狀送達後，原告不得將原訴變更或追加他訴。但擴張或
    減縮應受判決事項之聲明者，不在此限。民事訴訟法第255
    條第1項第3款定有明文。本件原告原起訴請求之訴訟標的金
    額為新台幣（下同）855,712元，嗣擴張為869,332元，核其
    所為乃屬擴張應受判決事項之聲明，應屬合法，先此敘明。
二、被告戊○○○○○○經合法通知，無正當理由未於言詞辯論
    期日到場，查無民事訴訟法第386條所列各款情形，爰依原
    告聲請，由其一造辯論而為判決。
三、原告起訴主張：
    貴院89年度執字第8293號強制執行事件，就被告戊○○○○
    ○○所有坐落彰化縣二林鎮○○段108-5地號土地已經拍定
    ，並製作強制執行金額計算書分配表完成，定於民國94年9
    月2日實行分配。原告對分配表所列被告彰化縣二林鎮農會
    （下稱二林鎮農會）之應受分配金額不同意，茲說明如下：
    1.被告戊○○○○○○於88年間（應為85年間之誤）向被告
      二林鎮農會抵押貸款，採機動利率，按基本放款利率隨時
      調整。惟自88年起國內各銀行之存放款利率即多次調降，
      被告二林鎮農會94年4月1日之指數房貸利率為1.65%，政
      策性放款為2%，基準利率為2.84%，因之二林鎮農會本件
      所請求之利率8.8%及違約金1.76%顯然過高，應以其現行
      之基準放款利率2.84計算始為公平。按契約成立後，情事
      變更，非當時所得預料，而依其原有效果顯失公平者，當
      事人得聲請法院增、減其給付或變更其他原有之效果。約
      定之違約金額過高者，法院得減至相當之數額。債務人怠
      於行使其權利時，債權人因保全債權，得以自己之名義，
      行使其權利。民法第227條之2、第252條、第242 條分別
      定有明文。查債務人除本件拍賣之標的物外，別無其他財
      產可供執行，依民間一般習慣，如債務人倒債，最多只能
      拿回本金三成左右，本件被告二林鎮農會除可取回全額本
      金外，尚可加計高額之利息，而原告之債權卻全部泡湯，
      僅能分配295,131元，約僅受償2.12%，對原告而言，顯失
      公平，為此請求依上開法條規定，核減被告二林鎮農會之
      利息、違約金，以求當事人間利益之平衡。
    2.又一年或不及一年之定期給付債權，其各期給付請求權因
      五年間不行使而消滅，為民法第126條所明定，凡屬上項
      定期給付債權，即有該條之適用，毋庸當事人就此有所約
      定，且不得預先拋棄時效之利益。本件被告戊○○○○○
      ○應付之遲延利息及違約金，其消滅時效為五年，從分配
      日往前算五年，超過五年部分即應罹於時效，故本件利息
      、違約金之計算應以五年為限，超過部分應予核減。
    爰於法定期間內依民法第227條之2、252條、242條及強制執
    行法第41條第1項規定提起本件分配表異議之訴，並聲明：
    確認被告彰化縣二林鎮農會就貴院89年度執字第8293號強制
    執行事件對債務人戊○○○○○○所有坐落彰化縣二林鎮○
    ○段108-5地號土地拍賣所得價金分配表計算之金額超過2,
    688,654元以上部分之債權請求權不存在；被告二林鎮農會
    應同意將更正分配表（一）第一頁所計算之利息、違約金及
    第三頁分配結果彙總表更正為如附表所示；訴訟費用由被告
    負擔。
四、被告二林鎮鎮農會則以：
    被告戊○○○○○○與被告二林鎮農會簽訂之借據載明：「
    借款人在借款期間內未按期攤還本金或按期付息時借款人及
    保證人均承認本借款之償還均喪失期限之利益，經貴會之請
    求應立即清償或任憑貴會處分擔保物充償。」，被告戊○○
    ○○○○於88年8月17日違約時之利率為8.8%，利率並無過
    高，本件並無原告所述情事變更原則之適用，時效亦未消滅
    ，故分配表並無違誤不應更正等語資為抗辯，並聲明：原告
    之訴駁回；訴訟費用由原告負擔。
五、被告戊○○○○○○未於言詞辯論期日到庭陳述，亦未提出
    書狀作何聲明或陳述。
六、兩造不爭執之事項：
  1.被告戊○○○○○○所有坐落彰化縣二林鎮○○段108-5地
    號土地業經原告以本票裁定為執行名義聲請本院89年度執字
    第8293號執行事件拍賣，並製作分配表。原告為上述土地之
    第三順位抵押權人，被告二林鎮農會為第一、二順位抵押權
    人，並於89年12月15日聲明參與分配。
  2.原告對被告戊○○○○○○有5,000,000元及13,900,000元
    之抵押債權，原告並已取得被告戊○○○○○○應返還13,
    900,000元價金予原告之勝訴判決。被告二林鎮農會對被告
    戊○○○○○○有2,300,000元之借款債權，約定利率為9.
    85%，並隨放款利率機動調整，違約金如逾期還款在六個月
    以內者，按上述利率10%計算，逾期在六個月以上者按上述
    利率20%計算。
七、兩造爭執事項：
  1.被告戊○○○○○○與被告二林鎮農會間借款之利率及違約
    金有無過高？利率是否以2.84%為適當？
  2.被告二林鎮農會利息、違約金之請求權，自分配日往前算五
    年，超過五年部分是否罹於時效？
八、本院之判斷：
  1.被告戊○○○○○○與被告二林鎮農會間約定之借款利率，
    本為隨基本放款利率機動調整，強制執行時被告二林鎮農會
    請求之利率8.8%，雖較現行房屋貸款利率水準稍高，惟此係
    因被告戊○○○○○○於88年間違約未付本息，致喪失期限
    利益，全部借款視為到期，利率因而於到期時固定，不再機
    動調整所致。而被告戊○○○○○○與被告二林鎮農會間有
    關喪失期限利益、利息及違約金計算方式之約定，係金融機
    構辦理消費借貸之定型化契約，其條款並無違平等互惠原則
    。再者，利率本隨經濟情況而有升降，利率下降並非定約當
    時無法預料，8.8%之利率相較於銀行信用卡、現金卡之循環
    利息或民間借貸利息，亦無過高致顯失公平之處，況利率為
    逐年下降，88年間尚有8.8%水準，並非一步即下降至2.84%
    。故本院認被告二林鎮農會請求之利息、違約金並未過高，
    無顯失公平之處，原告代位被告戊○○○○○○請求以利率
    2.84%為標準，核減利息及違約金，即非有理由，不應准許
    。
  2.至於原告主張時效消滅部分，經查被告二林鎮農會於89年12
    月15日聲明參與分配，可認為是債權人行使權利之意思表示
    ，與民法第129條第1項第1款所稱之「請求」相當，具有中
    斷時效之效力，且於強制執行程序進行中，其請求之狀態仍
    屬繼續，是被告二林鎮農會之利息、違約金債權並未罹於時
    效，原告主張時效消滅，容有誤會。
  綜上，原告之請求，均無理由，應予駁回。
九、訴訟費用負擔之依據：民事訴訟法第78條。
中    華    民    國    95    年    2     月    7     日
                  民事第二庭    法  官  施錫揮
以上正本係照原本作成。
如對判決上訴，應於判決送達後20日內向本院提出上訴狀。
中    華    民    國    95    年    2     月    7     日
                                書記官  蘇美苓


司法院資訊處製作；財團法人民間司法改革基金會備份。
